【裁判字號】    90,上訴,423
【裁判日期】    900907
【裁判案由】    誣告
【裁判全文】
臺灣高等法院高雄分院刑事判決                      九十年度上訴字第四二三號
    上  訴  人
    即  被  告  甲○○○○
    上  訴  人
    即  被  告  乙○○
    上  訴  人
    即  被  告  丙○○
    右三人共同
    選任辯護人  陳里己  律師
                歐陽志宏
                蔡淑媛
右上訴人因誣告案件，不服臺灣屏東地方法院八十九年度訴字第六九二號，中華民國
九十年一月十一日第一審判決（起訴案號：臺灣屏東地方法院檢察署八十九年度偵字
第二三五三號）提起上訴，本院判決如左：
    主  文
原判決撤銷。
甲○○○○、乙○○、丙○○，均無罪。
    理  由
一、公訴意旨略以：被告甲○○○○、丙○○與丁○○係鄰居，民國八十七年七月二
    十六日，丁○○之父黃運財、叔黃添財於屏東縣竹田鄉○○路廿五巷七號住處附
    近（二家對外通行巷道上）設置鐵柵門於黃運財所有土地上，致甲○○○○、丙○○及其子乙○○因其家出入通行問題而與丁○○家人有所糾葛。甲○○○○、
    丙○○及其子乙○○竟共同意圖丁○○受刑事處分，由甲○○○○、丙○○分別
    於八十七年八月二十九日、八十八年一月二十三日向高雄市政府警察局及台灣屏
    東地方法院檢察署（下稱屏東地檢署）謊稱：丁○○於八十七年八月六日下午六
    時許，在屏東縣竹田鄉○○路廿五巷八號住處外恐嚇稱：「你兒子不見棺材不掉
    淚。」云云，並對丁○○提出恐嚇告訴，復由乙○○在屏東地檢署偵查中偽稱聽
    聞、虛構丁○○恐嚇一情，並代撰告訴書狀，而誣告丁○○涉犯恐嚇罪。嗣丁○○恐嚇部分經屏東地檢署署檢察官查明後，以八十七年度偵字第六九一六號、八
    十八年度偵字第一五四號為不起訴處分確定。因認被告甲○○○○、丙○○、乙○○涉有刑法第一百六十九條第一項之誣告罪嫌云云。
二、本件公訴人認被告甲○○○○、丙○○、乙○○涉有誣告犯行，係以被告甲○○○○於八十七年八月二十九日警方督察員訪談時，指稱：「黃運財的大兒子（即
    丁○○）向伊恐嚇說：你兒子不見棺材不流淚」等語，並向該督察員提出告訴，
    有警訊筆錄在卷可稽，是被告邱張玉蘭辯稱未指訴丁○○恐嚇云云，顯非事實。
    再被告乙○○於告訴人被訴恐嚇一案時陳稱：八十七年八月六日，丙○○由村莊
    內訪友返家後，站在家出入口處，被適時返家之丁○○碰見，當著丙○○兩位兒
    子面前恐嚇丙○○說：「你不見棺材不掉淚」云云；而被告丙○○則於上開恐嚇
    案陳稱：是丁○○恐嚇伊兒子乙○○。則被告三者所言恐嚇之對象並不一致，難
    認屬實。且分別質之被告丙○○、乙○○告訴人如何恐嚇，被告丙○○供稱：「
    伊聽不懂國語」「丁○○係以客家話恐嚇稱：「你兒子不見棺材不掉淚」」；被
    告乙○○則供稱：「伊及哥哥在現場，後來伊爸爸剛好從外面回來，有聽到丁○○恐嚇，丁○○恐嚇是用國語講」，二者所言丁○○恐嚇一節顯有矛盾，足見恐
    嚇一節顯屬虛構，此外復有八十七年度偵字第六九一六號、八十八年度偵字第一
    五四號為不起訴處分，為其論據。
三、按犯罪事實應依證據認定之，無證據不得推定其犯罪事實；又不能證明被告犯罪
    者，應諭知無罪之判決。刑事訴訟法第一百五十四條、第三百零一條第一項定有
    文。又認定不利於被告之事實，須依積極證據，苟積極證據不足為不利於被告事
    實之認定時，即應為有利於被告之認定，更不必有何有利之證據；且被告否認犯
    罪所持之辯解縱屬不能成立，仍非有積極證據足以證明其犯罪行為，不能遽為有
    罪之認定；又認定犯罪事實所憑之證據，雖不以直接證據為限，間接證據亦包括
    在內，然而無論直接或間接證據，其為訴訟上之證明，須於通常一般之人均不致
    有所懷疑，而得確信其為真實程度者，始得據為有罪之認定，倘其證明尚未達此
    一程度，而有合理懷疑存在時，事實審法院復就其心證上理由與以闡述，敘明其
    如何無從為有罪之確信，因而為無罪之判決，尚不得任意指為違法，最高法院三
    十年上字第八一六號判例、三十年上字第一八三一號判例、七十六年台上字第四
    九八六號判例可資參照。次按誣告罪之成立，亦意圖他人受刑事處分虛構事實而
    向該管公務員申告為其要件，故其所述事實雖不能證明係實在，而在積極方面尚
    無證據證明其確係故意虛構者，乃不能以誣告論；又誣告罪之成立，以犯人明知
    所述虛偽為構成要件，若誤認有此事實，或以為有此嫌疑，自不得遽指為誣告。
    且告訴人所述事實，不能證明其係實在，對於被訴人為不起訴處分確定者，是否
    構成誣告罪，尚應就其他有無虛構誣告之故意以為斷，並非當然可以誣告罪相繩
    。最高法院分別著有四十六年台上字第九二七號判例、二十年上字第七一七號判
    例，五十九年台上字第五八一號判例可茲參照。
四、訊據上訴人即被告（下稱被告）丙○○、甲○○○○、乙○○均矢口否認誣告犯
    行，被告丙○○辯稱：告訴人之父黃運財將原供其及黃運財二家人通行多年通往
    竹田鄉○○路之竹田鄉○○路二五巷之巷道封閉，該巷道土地大部分為水利地，
    雖黃運財有在附近其原種植蓮霧土地另闢一條寬約二公尺替代巷道供我家通行通
    往龍南路之用，因二旁設有尖銳鐵欄杆，通行危險及汽車無法通行，所以我不同
    意，經我通知遠在花蓮之兒子乙○○、邱富松，他二人於八十七年八月六日回家
    ，並於當天下午在遭封閉原巷道內施測屬水利地範圍，我曾路過現場看見我二個
    兒子在測量，遇見告訴人丁○○在場，告訴人丁○○以客家語對我說：「你的兒
  子不見棺材不流淚」，當時我二位兒子就在附近丈量土地等語；被告乙○○辯稱
    ：我在花蓮接獲父親丙○○電話，得悉鄰居黃家將老家對外通行數十年之既有巷
    道圍起來，所以與哥邱富松於八十七年八月六日回老家，當日下午我與哥邱富松
    在原先既有巷道上施測丈量水利地時，告訴人丁○○及其嬸嬸回家後曾到場阻止
    ，我父親丙○○路過，丁○○曾對我父親說：「你兒子不見棺材不流淚」，我有
    聽到且我父親有告訴我，後來派出所主管到場，我有告訴派出所主管丁○○對我
    父親恐嚇之話，派出所主管說那是小孩子說的氣話，不要理他，丁○○確有向我
    父親說，你兒子不見棺材不流淚等語；被告甲○○○○辯稱：伊在家並未在現場
    聽到丁○○恐嚇之話，是伊先生及兒子回家後有談及此事，且伊未控訴丁○○恐
    嚇等語。經查：
（一）本件緣以被告丙○○、甲○○○○住宅竹田鄉○○路二五巷八號與告訴人丁○○住宅同巷七號係鄰居，八十七年七月以前邱、黃二家人多年來均以竹田鄉○○路二五巷作為通往龍南路之巷道，該巷道部分土地為黃運財私有、部分土地
      為水利地（嗣經黃家向水利局承購），該巷道鄰黃運財住宅附著土地有以圍牆
      相隔，作為區○巷道與黃家住宅附連圍繞土地之用，黃家宅前該處巷道土地及
      對面土地部分均為黃家所有，因有該巷道存在致使黃家土地缺其完整性，黃運
      財仍事先在宅前對面其原種植蓮霧園土地上，另闢一條寬約二公尺替代道路供
      邱家通往龍南路之用，嗣將原龍南路二五巷口緊鄰龍南路處以鐵門封閉，不讓
      邱家通行而專供黃家進出之用，二家因此爭紛不已，被告乙○○與其兄邱富松
      二人（均已遷居花蓮），因不滿黃運財將原供邱黃二家二家通行多年通往竹田
      鄉○○路之竹田鄉○○路二五巷之巷道封閉，於八十七年八月六日下午，在遭
      封閉原巷道內施測水利地範圍時，竟未經許可，於同日下午六時許，無故侵入
      黃運財位於屏東縣竹田鄉○○村○○路二五巷七號住宅附連以圍牆圍繞之土地
      內施測劃線、噴漆，經黃運財弟媳鍾旭珠、子丁○○發覺，報警查獲，被告乙○○與其兄邱富松因非法侵入他人土地，經檢察官起訴，再經本院於八十八年
      七月二十日以八十八年上易字第一０一二號各判處罰金一千元確定等情，業經
      本院調卷查明屬實，並有本院八十八年上易字第一０一二號刑事判決書一份卷
      附足按。
（二）被告乙○○於本院中另供稱：黃家將該既成巷道圍起來不讓我邱家通行，雖黃
      家有從黃家種植蓮霧園土地另闢一條新巷道供我老家對外通行，但我們事先不
      知新闢巷道係區○○○巷道，以為係黃家土地，因該新闢巷道太窄，且二旁圍
      尖銳鐵欄杆設施，通行不便且危險，所以我們堅持要通行原來含有水利地之舊
      有巷道，黃家曾在外面放話說我邱家人不要臉，黃家有提供新巷道供我家通行
      ，我家還不接受，一定要通行舊巷道等語；質之告訴人丁○○於本院中陳稱：
      新闢巷道原先是我們黃家作為種植蓮霧園土地沒錯，我們黃家要把舊有巷道圍
      起來不讓邱家通行時，就已把新巷道開發出來，結果邱家還是要走舊有巷道等
      語，而被告丙○○、甲○○○○曾因黃家將舊有巷道圍堵不讓邱家通行，控告
      黃運財、丁○○、黃添財等人刑法第三百零四條妨害自由等犯行，該案業經檢
      察官不起訴處分確定等情，亦經本院調卷查明，並有台灣屏東地方法院檢察署
      檢察官八十七年度偵字第六九一六號、八十八年度偵字第一五四號不起訴處分
      書卷附足按，參酌前開（一）所述，足認告訴人丁○○之家人，先前將邱、黃
      二家通行多年舊有巷道圍堵起來前，有開闢一條新巷道作為被告邱家進出之用
      ，但被告丙○○、甲○○○○及乙○○等人均不同意，仍執意要以原舊巷道供
      出入之用，二家因生爭紛一事，應堪認定。
（三）被告乙○○夥同其兄邱富松二人，即基於不同意告訴人丁○○家人提供新巷道
      供通行，仍執意依舊有巷道作為邱家進出之路，遂於八十七年八月六日下午，
      在遭封閉原巷道內施測水利地範圍，並在土地上劃線、噴漆，恰黃運財弟媳鍾
      旭珠、子丁○○返家發覺，出面制止，乙○○兄弟不從，雙方有所爭執，鍾旭
      妹後來報警前來處理，在警方到場前，乙○○之父即被告丙○○曾路過該地一
      事，為告訴人丁○○於本院中陳明（見本院卷第六十頁），而被告丙○○於本
      院中供稱：我出去外面回來看到我兒子在劃線，丁○○確有面向我說「你兒子
      不見棺材不流淚」等語（見本院卷第三二、一四四頁），然告訴人丁○○始終
      否認有向丙○○講過那句話，雙方各執一詞。到底被告丙○○供稱，告訴人丁○○曾對其稱：「你兒子不見棺材不流淚」這句話，是否真實？本院曾就告訴
      人丁○○當場是否曾向被告丙○○陳以：「你兒子不見棺材不流淚」等語，被
      告丙○○所言是否屬實？函請法務部調查局實施測謊，經該局復以，此非具體
      行為無法檢測結果正確性，不宜測謊，有該局函卷附足按（見本院卷第五七頁
      ）。被告丙○○堅稱當時告訴人丁○○有向其稱：「你兒子不見棺材不流淚」
      等語，且現場證人邱富松於本院中證稱：之前我爸爸有打電話告訴我鄰居有把
      我們屋前的既有巷道圍起來了，所以在八月六日回家到舊巷道測量，之後我爸
      爸回來，他走過丁○○家門前的時候，丁○○很生氣就說：你不見到棺材不掉
      淚，我當時有轉過頭去看，丁○○也沒有繼續有不良的舉動，所以我們就不以
      為意等語（見本院卷第一一二頁）；另被告乙○○亦堅稱告訴人丁○○出面阻
      止其兄弟在地上畫線後，有向路過其父丙○○陳稱你兒子不見棺材不流淚，後
      來警方到場時，有當場向警方主管報告，主管說，那是小孩子說的氣話，不要
      理他等語。證人即屏東縣潮州分局西勢派出所主管鍾捷明於本院中證稱：「當
      時值班的同事告訴我是丁○○這方的人報案，我才前往的，我到的時候現場有
      丁○○和其嬸嬸、乙○○兩兄弟並沒有其他的人在，我是去處理他們無故侵入
      住宅的糾紛，當時地上有劃鮮豔的線，我有勸他們是否水利地的問題應交由主
      管機關來決定。（問乙○○當時是否有告訴你說丁○○有向他的父親說不見棺
      材不掉淚？）我沒有印象，如果有，可能是我沒有在意，因為我當時在處理道
      路的事。」等語，證人即警所主管鍾捷明亦不堅決否認被告乙○○上開所述，
      則被告丙○○前開陳稱告訴人丁○○有向他陳稱：「你兒子不見棺材不流淚」
      等語，尚非無據，況查在當時場合，套用俚語「不見棺材不流淚」一詞，係形
      容一個人執意從事不對之事，勸阻不聽，到最後得到報應，才會知道後悔之意
      ，通常在別人頑冥不靈，糊塗頑固場合下，會使用此句俚語，且於此場合下使
      用此俚語，僅係形容他人糊塗頑固，應無恐嚇他人之意。本件告訴人丁○○家
      人在封閉舊有巷道前，已開闢一條新巷道供被告邱家通行，但被告乙○○家人
      不領情，仍執意行走舊有巷道，且進入舊有巷道內施測噴漆劃線，經勸阻不聽
      ，報警處理，於警方人員到場前，氣憤之下，對路過被告乙○○之父即被告丙○○脫口冒出：「你兒子不見棺材不流淚」這句話，衡之常情，極有可能，但
      無恐嚇惡意。況被告乙○○及其兄邱富松確有本件非法侵入告訴人土地，事後
      遭法院各判處罰金一千元之報應，已如前述，益證被告丙○○上開有聽到告訴
      人稱：「你兒子不見棺材不流淚」陳述，應非無的放矢，否則恐嚇言語萬千，
      何不另述其他恐嚇內容。
（四）至被告甲○○○○於八十七年八月二十九日警方督察員訪談時，筆錄指稱：「
      黃運財的大兒子（即丁○○）於八十七年八月六日下午十八時許，於乙○○拍
      照鐵門及丈量道路時，向伊（內本有兒子二字，後來刪掉）恐嚇說：你兒子不
      見棺材不流淚等語；我會害怕」等語，並向該督察員提出告訴，固有警訊筆錄
      在卷可稽（參八十七年度偵字第六九一六號高雄市政府警察局警訊筆錄），查
      上開警訊筆錄係被告乙○○因其父丙○○、其母甲○○○○等人均不識字之故
      ，遂代父親丙○○書寫陳情狀向高雄市政府警察局提出陳情，而於八十七年八
      月二十九日該局派督察員翁慶源到被告等人家中了解相關事情後所製作，而被
      告甲○○○○於本院中陳稱，伊聽不懂國台語，警方督察到我家是與我兒子說
      話，我並沒有向警方說丁○○有向我說你兒子不見棺材不流淚等語，且證人即
      製作筆錄之高雄市警察局督察翁慶源於本院中證稱，筆錄是我到甲○○○○家
      製作，甲○○○○說客家語，我不會客家語，我是用國語與甲○○○○之兒子
      乙○○交談，製作筆錄過程是她兒子當翻譯告訴我的等語；另被告乙○○陳稱
      ：因土地係我母親甲○○○○名義，所以由我作代理人用甲○○○○名義陳情
      ，警方到我家製作筆錄時，原本因丁○○向我父親出言恐嚇要由我父親申訴，
      然因警方督察以先前向警方申訴人既係土地所有人甲○○○○，就用甲○○○○名義作筆錄，實際作筆錄時，我及我父母親均在場等語，復於台灣屏東地檢
      署八十七年度偵字第六九一六號控告丁○○恐嚇等一案中，提出更改告訴人由
      甲○○○○變更為丙○○之告訴人變更書狀，顯見上開警訊筆錄係警方督察訪
      談被告三人，而以甲○○○○作代表所記載，該筆錄上所載丁○○向「伊」說
      ，你兒子不見棺材不流淚等語，該「伊」其真意應係警方製作筆錄實在場之指
      丙○○其人。
（五）被告乙○○於八十八年一月二十五日告訴人被訴上開恐嚇一案時指稱：丁○○
      恐嚇之事實如告訴狀。而依其所提出之告訴狀所載，係指八十七年八月六日，
      丙○○由村莊內訪友返家後，站在家出入口處，被適時返家之丁○○碰見，當
      著丙○○兩位兒子面前恐嚇丙○○說：「你不見棺材不掉淚」等語（八十七年
度偵字六九一六號第六、十六面參照），被告乙○○復於八十八年四月二十九
      日檢察官勘驗現場時再為相同之指述，而被告丙○○於偵查中固稱：恐嚇之人
      係黃添財之子，非丁○○，且恐嚇之對象係乙○○（同上偵卷第三十一面）。
      雖被告乙○○、丙○○前於告訴丁○○恐嚇一案時就為恐嚇行為之人有黃添財
      之子、丁○○二人之不同，受恐嚇之人有乙○○、丙○○之不同，然因邱家及
      黃家因巷道通行糾葛非僅一端，此可從台灣屏東地方法院檢察署八十七年度偵
      字第六九一六號丙○○控告黃添財、丁○○恐嚇之告訴狀，其上載明：「八十
      七年七月十六日下午五點多，告訴人丙○○由家中開著小客車要出門，：經過
      黃添財門口，黃添財即故意開一部汽車將巷道擋住通路，不讓告訴人通行：」
      可知，且被告丙○○於原審狀稱，八十七年八月六日路過巷道，看見兒子乙○○、邱富松在丈量土地，他們距離告訴人丁○○約十餘公尺遠，告訴人很生氣
      ，即面向距離僅約五公尺近之伊說出這句話，講得很快，旁邊沒有其他的人等
      情（見原審卷第三十頁），則被告丙○○認告訴人此句話係針對他，但又想因
      其兒子在丈量巷道，惹怒告訴人而引起，也有可能針對其兒子，加以被告丙○○已屬七十歲重聽老化之人，思慮不清，致有混淆分不清楚告訴人此句話之對
      象，而有詢答矛盾錯誤之情形發生。另偵查中被告丙○○、乙○○就告訴人如
      何恐嚇一節，被告丙○○供稱：「伊聽不懂國語」「丁○○係以客家話恐嚇稱
      ：「你兒子不見棺材不掉淚」」；被告乙○○則供稱：「伊及哥哥在現場，後
      來伊爸爸剛好從外面回來，有聽到丁○○恐嚇，丁○○恐嚇是用國語講」
      （八十九年度偵字第二三五三號第二十、二十一面），二者所言丁○○用何話
      語恐嚇一節雖有歧異，然此句俚語中「你不０棺材不掉０」這幾個字國語發音
      與客家語語發音相近雷同，極易搞混，且據被告丙○○於原審狀稱：當時被告
      兒子乙○○在丈量巷道，距離告訴人丁○○約十餘公尺遠，其路過告訴人即向
      距離僅約五公尺之伊說出這句話，講得很快等情（見原審卷第三十頁），則距
      離較遠之被告乙○○因而將客家語誤為國語，衡情非無可能，而告訴人丁○○
      對路過之丙○○脫口說出上句俚語，不違常情，已如前述，自不能以被告丙○○、乙○○對告訴人到底用國語或客家語說出該俚語，二人所供不同，遽此認
定被告丙○○所供係虛偽捏造。又八十七年八月六日下午十八時許事發後，固
      由告訴人丁○○委由其嬸嬸鍾旭妹向警方報警一節，業據丁○○、鍾旭妹於警
      訊（參八十七年度偵字第六九一六號高雄市政府警察局警訊筆錄）及丁○○於
      原審供明，且為被告乙○○於原審所是認，然告訴人丁○○係因制止被告乙○○及邱富松二兄弟在其所有土地丈量劃線，受離去通知不從，始電警方人員到
      場處理，純為伸張自己權益所致，警方到場對自己有利，且以當時情況下告訴
      人丁○○道出上開俚語，亦非恐嚇言語，如前所述，是不能以告訴人丁○○主
      動報警到場處理，遽認其絕無道出上開俚語可能之證明。又公訴人所提出之八
      十七年度偵字第六九一九號、八十八年度偵字第一五四號不起訴處分書，僅能
      證明告訴人丁○○被訴遂恐嚇部分，因罪嫌不足，業經檢察官不起訴處分確定
      ，但仍不足以之認定被告等三人有誣告之證明。
五、綜上所述，被告丙○○所為指訴，並無證據證明其係虛構捏造不實，而被告乙○○、甲○○○○二人因在場或聽聞丙○○之言，所為對告訴人指訴或證言，亦無
    故意虛構事實或誣告故意可言，又公訴人提出之上開證據，作為被告等三人誣告
    犯罪之依據，尚有令人懷疑之處，無法達到確信之地步，依前開說明，自難據為
    被告等三人有誣告犯行之認定。此外復查無其他積極證據足認被告等三人有誣告
    犯罪，自屬犯罪不能證明，原審未予詳查，遽認被告三人有罪並予科刑，自有未
    洽，被告三人上訴意旨否認犯罪，即為有理由，應由本院撤銷改判，另為無罪之
    諭知。
據上論結刑事訴訟法第三百六十九條第一項前段、第三百六十四條、第三百零一條第
一項，判決如主文。
本案經檢察官董明正到庭執行職務。
中      華      民      國    九十      年      九      月      七      日
                              臺灣高等法院高雄分院刑事第八庭
                                  審判長法官  郭雅美
                                        法官  張盛喜
                                        法官  莊飛宗
右正本證明與原本無異。
如不服本判決，應於判決送達後十日內向本院提出上訴狀，其未述理由者並應於提
出上訴狀後十日內向本院補提理由書（應附繕本)。
                                      書記官  張明賢
中      華      民      國    九十      年      九      月      十   日
                                                              Ａ


司法院資訊處製作；財團法人民間司法改革基金會備份。
